【裁判字號】    90,訴,313
【裁判日期】    901026
【裁判案由】    侵權行為損害賠償
【裁判全文】
臺灣彰化地方法院民事判決  九十年度訴字第三一三號
    原      告  甲○○
                翁美麗
    被      告  乙○○
右當事人間侵權行為損害賠償事件，本院判決如左：
    主      文
被告應給付原告甲○○新台幣萬貳仟佰柒拾元，及自民國八十九年十月二十日起
至清償日止，按年息百分之五計算之利息。
被告應給付原告翁美麗新台幣拾玖萬捌仟伍佰肆拾元，及自民國八十九年十月二十
日起至清償日止，按年息百分之五計算之利息。
原告其餘之訴駁回。
訴訟費用由被告負擔四分之一，餘由原告負擔。
本判決原告勝訴部分，於原告甲○○、原告翁美麗分別以新台幣壹萬零捌佰元及新台
幣壹拾萬仟元供擔保後，得假執行。
原告其餘假執行之聲請駁回。
    事      實
甲、原告方面：
  一、聲明：
  （一）被告應給付原告甲○○新台幣（下同）三十五萬四七千一百元整，及自起訴
        狀繕本送達之翌日起至清償日止，按年息百分之五計算之利息。
  （二）被告應給付原告翁美麗新台幣九十三萬三千三百一十六元整，及自起訴狀繕
        本送達之翌日起至清償日止，按年息百分之五計算之利息。
  （三）原告願供擔保請准宣告假執行。
  二、陳述：
  （一）按被告乙○○明知無駕駛執照不得駕車，竟於駕駛執照被吊扣之民國（下同
        ）八十九年一月十八日下午五點三十五分，駕駛無牌照之自用小客貨車轉進
        入田中鎮○○路○段四六０巷口時，未注意車前狀況，撞擊原告甲○○所駕
        駛，其後搭載原告翁美麗之車號ＫＬＣ—九０二號重型機車，致人車倒地，
        使原告甲○○受有左眼角撕裂傷、左大腿挫裂傷、右膝挫擦傷、右手臂擦傷
        ，而原告翁美麗受有左脛骨幹骨折之傷害，此業經台灣彰化地方法院檢察署
        以八十九年度偵字第三二二五號起訴，並經鈞院以八十九年度交易字第一六
        一號判決審理在案。
  （二）原告二人因上述車禍事故所受之損害臚列如下：
    １．醫藥費部分原告甲○○請求三千九百五十元，原告翁美麗請求合計五萬五千
      七百一十六元：
      (1)原告甲○○因被告之侵權行為而受傷，支出醫藥費計三千九百五十元。
      (2)原告翁美麗因被告之侵權行為而受傷，迄今支出醫藥費計四萬五千五百三十
        六元。
      (3)原告翁美麗亟需定期作復健工作所花費計一萬零一百八十元。
    ２．關於增加生活需要之損害賠償部分：
        原告翁美麗身受重傷，必須住院治療，其住院八天（自八十九年一月十八日
        起至八十九年一月二十五日止共計八日），亟需請專人看護，嗣雖由原告翁
        美麗之女曾靜慧日夜看護照料，但此等親屬間之看護雖無現實看護費之支出
        ，但由親屬代為照顧被害人起居所付出之努力，非不能評價為金錢之請求，
        且此種親屬間基於親誼所付出之努力，不能嘉惠於加害人，自得認被害者受
        有相當親屬看護費之損害，是此看護費係因被告始有支付之必要費用，依目
        前社會一般醫院看護費用計算，爰以每日二千二百元為適當，故計一萬七千
        六百元。
    ３．減少工作收入部分：
      (1)原告甲○○因被告之侵權行為肇致「頭部外傷腦震盪、左眼角撕裂傷、左大
        腿挫裂傷、右膝挫擦傷等」，致一個月無法工作，按原告甲○○每月有四萬
        五千元之收入，爰請求被告給付四萬五千元之損害。
      (2)原告翁美麗因被告之侵權行為肇致「左大腿挫傷並股骨骨折」，自八十九年
        一月十八日起迄今仍無法工作，目前仍往返醫院就診及復健，至少一年無法
        工作，查原告翁美麗每月有三萬元之收入，損失計三十六萬元，爰請求被告
        給付三十六萬元。
    ４．精神慰撫金部分：
        原告甲○○國小畢業、已婚、種田，有空時幫人做工，自有田地一分，無其
        他不動產，及原告翁美麗國小畢業、已婚，現作手工月入約三、四千元，原
        告二人等本均於弘堡工程行擔任組工，有正當工作，原本享有美好之人生，
        即使未能稱上錦衣玉饌，然自給自足，不虞匱乏，而家庭美滿和樂。詎因被
        告侵權行為，每為足疾所苦，原告等所受之精神折磨，絕非局外人所能略懂
        一、二。反觀被告有工作，且為肇事歸責之人，茲審酌雙方身份、地位、經
        濟條件及原告所受之傷害及痛苦，原告甲○○請求被告賠償三十萬元，原告
        翁美麗請求被告賠償五十萬元為適當。
    ５．機車毀損部分：被告不法毀損原告甲○○所有之機車，造成五千一百五十元
        之損害，原告爰依民法第二百十五條、第二百十六條規定，請求被告給付五
        千一百五十元之損害賠償。
    綜上所述，原告爰依民法第一百八十四條第一項前段、第一百九十三條第一項、
    第一百九十五條第一項及民法第二百十五條、第二百十六條之規定，請求原告給
    付如訴之聲明所示之金額。
  三、證據：提出台灣彰化地方法院檢察署檢察官八十九年度偵字第三二二五號起訴
      書一紙、診斷書五紙、醫療費用收據二十一紙、復健費用收據二紙、工作證明
      單二紙、修車費用估價單一紙、行車執照一紙、看護費用表一紙等件為證。
乙、被告方面：
    被告未於言詞辯論期日到場，亦未提出準備書狀作何聲明或陳述。
丙、本院依職權調閱本院八十九年交易字一六一號全卷，及函財團法人彰化基督教醫
    院查明原告之傷勢及其復原情形，並依職權訊問證人曾靜慧。
    理      由
一、本件被告未於言詞辯論期日到場，核無民事訴訟法第三百八十六條各款所列情形
    ，爰依原告之聲請，由其一造辯論而為判決。
二、原告主張被告明知其無駕駛執照，竟於八十九年一月十八日下午五時三十五分許
    ，駕駛無牌照之自用小客貨車，沿彰化縣田中鎮○○路○段由北往南行駛，行至
    同路段四六０巷口欲左轉進入該巷時，竟疏於注意車前狀況及轉彎車應讓直行車
    先行，致撞及原告甲○○騎乘車號ＫＬＣ—九０二號其後搭載原告翁美麗之機車
    ，甲○○、翁美麗因而人車倒地，使原告甲○○受有左眼角撕裂傷、左大腿挫裂
    傷、右膝挫擦傷、右手臂擦傷，而原告翁美麗受有左脛骨幹骨折傷害之事實，業
    據其提出台灣彰化地方法院檢察署檢察官八十九年度偵字第三二二五號起訴書一
    紙及診斷書五紙為證，且刑事部分復經本院以八十九年度交易字第一六一號刑事
    判決被告因過失傷害案件處有期徒刑三月，如易科罰金以三百元折算一日確定在
    案，並據本院調閱上開刑事卷宗查明屬實，被告迄於本院言詞辯論終結前均未到
    庭或以書狀為任何爭執，自堪信原告上開主張為真實。
三、按因故意或過失，不法侵害他人權利者，負損害賠償責任；不法侵害他人之身體
    健康者，對於被害人因此減少或喪失勞動能力或增加生活上之需要時，應負損害
    賠償責任。被害人雖非財產上之損害，亦得請求賠償相當之金額，民法第一百八
    十四條前段、第一百九十三條第一項、第一百九十五條第一項分別定有明文。本
    件被告駕駛自用小客貨車不慎撞及原告甲○○騎乘後載原告翁美麗之機車，致人
    車倒地，而使原告甲○○及翁美麗受有上開傷害之事實，已如前述，則其侵權行
    為與原告等人受傷之結果顯具有相當因果關係，自應負侵權行為損害賠償之責。
    茲就原告請求之各項損害及金額是否允當，爰分別審核論述如後：
（一）醫療費用部分：原告主張因本件車禍受傷後，原告甲○○所支出之醫療費用計
      三千九百五十元，原告翁美麗迄今支出之醫療費用計四萬五千五百三十六元，
      復健費用計一萬零一百八十元，業據其提出收據二十三紙及診斷證明書一紙等
      件為證，被告迄於言詞辯論終結前均未到場爭執。按保險給付請求權之發生，
      係以定有支付保險費之保險契約為基礎，與因侵權行為所生之損害賠償請求權
      並非出於同一原因。後者之損害賠償請求權，殊不因受領前者之保險給付而喪
      失，兩者除有保險法第五十三條關於代位行使之關係外，不生損益相抵問題，
      固經最高法院著有六十八年台上字四二號判例。惟該判例係針對保險法而為，
      旨在闡述保險人得代位行使被保險人對於加害人之損害賠償請求權時，被保險
      人即不得再向加害人請求損害賠償。尚難依該判例而謂除保險法第五十三條規
      定之情形外，縱保險法以外之法律有保險人得代位行使被保險人之權利之規定
      ，被保險人於受領保險給付後，仍得向加害人請求損害賠償。依保險法第一百
      三十五條準用第一百零三條規定，傷害保險之保險人固不得代位行使被保險人
      對於加害人之損害賠償請求權，惟全民健康保險法第八十二條規定：「保險對
      象因汽車交通事故，經本保險提供醫療給付者，本保險之保險人得向強制汽車
      責任保險之保險人代位請求該項給付。」全民健康保險法為保險法之特別法，
      依特別法優於普通法之原則，全民健康保險法第八十二條應優先於保險法第一
      百三十五條、第一百零三條之規定而為適用。從而全民健康保險之被保險人因
      汽車交通事故，經全民健康保險提供醫療給付者，全民健康保險之保險人自得
      向強制汽車責任保險之保險人代位請求該項給付。而依強制汽車責任保險法第
      三十條規定，於該範圍內，加害人或強制汽車責任保險之被保險人之損害賠償
      責任即因而解免，全民健康保險被保險人對於加害人之損害賠償請求權亦因而
      喪失（最高法院第八十八年度台上字第三五三號判決可資參照）。查依前開醫
      藥費用收據所示，原告甲○○實際支出之金額為三千九百五十元，原告翁美麗
      實際支出之金額即部分負擔之自負額，包括復健費用二千四百元，共計為一萬
      五千五百二十九元，應屬必要之醫療費用，亦應准許。故原告甲○○得向被告
      請求給付之醫療費用為三千九百五十元，原告翁美麗得向被告請求給付之醫療
      及復健費用為一萬五千五百二十九元，逾此部分之請求，難予准許。
（二）喪失勞動能力之賠償：
  １．原告甲○○部分：
      原告主張原告甲○○因被告侵權行為導致「頭部外傷腦震盪、左眼角撕裂傷、
      左大腿挫裂傷、右膝挫擦傷」，原告翁美麗則因被告侵權行為導致「左大腿挫
      傷併股骨骨折」，致原告甲○○一個月無法工作，原告翁美麗則自八十九年一
      月十八日起迄今仍無法工作，原告甲○○每月原有四萬五千元之收入，原告翁
      美麗每月原有三萬元之收入，爰請求被告給付原告甲○○一個月之勞動損失四
      萬五千元，給付被告翁美麗一年無法工作之勞動損失三十六萬元，並提出組工
      工資發給證明單二紙及請款單二十三紙為證。經查，本院依職權向財團法人彰
      化基督教醫院函查原告甲○○及原告翁美麗之病情暨其復原情形，及是否影響
      工作，經該院以（九０）彰基病歷字第九００七００八號函覆表示；「患者甲
      ○○因頭部外傷、左膝挫傷於民國八十九年一月十八日先至外面醫院縫合後再
      轉至本院求診，依其傷勢研判其餘一星期內其臉部傷口應可癒合，不會影響其
      工地工作。亦不會使其一個月無法工作。病患翁美麗依其傷勢研判約需一年‧
      ‧‧」，有上開函文在卷可稽，是認原告甲○○雖因本件車禍致傷，然因不致
      影響其工作，自無減少勞動能力之損失，故原告甲○○主張被告應賠償其減少
      勞動能力之損失四萬五千元之部分，尚難准許。至於原告翁美麗部分，其係受
      僱於弘堡工程行擔任組工之工作，按每日一千元計算工資，是依其工作性質，
      係採按日計酬，並按每半月發給工資等情，有其提出之組工工資發給證明單及
      請款單在卷可稽。依據其所提出之請款單，原告翁美麗於八十八年一月間至八
      十九年一月間一年之收入為三十三萬一千一百元，平均月收入為二萬七千五百
      九十二元，是原告翁美麗請求一年無法工作之勞動能力損失以三十三萬一千一
      百零四元（２７５９１２＊１２＝３３１１０４）為適當，逾此部分之請求，
      則不應准許。
（三）增加生活上之需要之看護費用部分：
      原告主張原告翁美麗身受重傷，必須住院治療，其住院八天（自八十九年一月
      十八日至同年一月二十五日止共計八日），亟需請專人看護，雖由原告之女曾
      靜慧日夜看護照料，依目前社會一般醫院看護費用計算，爰以每日二千二百元
      為適當，共計支出一萬七千六百元，業據其提出彰化基督教醫院診斷書一紙、
      假單一紙、台中榮民服務處看護費用表一紙可稽，並經證人曾靜慧證稱：「我
      媽媽住院八天，是自一月十八日到一月二十五日，這八天我與我妹妹輪流請假
      照顧，請假是請一整天照顧。」等語屬實，並為被告所不爭執，按被害人因受
      傷害需要隨身看護，而由其親屬看護雖無現實看護費之支出，但由親屬代為照
      顧被害人起居所付出之勞力，非不能評價為金錢之請求，並此種親屬間基於親
      誼恩惠所付出之勞力，不能加惠於加害人，自得認原告受有相當親屬看護費之
      損害，得向被告請求賠償，是原告翁美麗請求此部分一萬七千六百元之之看護
      費用，應屬有理。
（四）慰撫金部分：查原告甲○○因本件車禍受有頭部外傷腦震盪、左眼角撕裂傷、
      左大腿挫裂傷、右膝挫擦傷、右手臂擦傷，而原告翁美麗受有左脛骨幹骨折之
      傷害，則其等自受有精神上及肉體上之相當痛苦。經斟酌前揭傷勢造成原告二
      人精神及肉體痛苦程度，及原告甲○○國小畢業、已婚，於本件車禍前擔任弘
      堡工程行組工，現種田，有空時幫人做工，自有田地一分，無其他不動產，及
      原告翁美麗國小畢業、已婚、於本件車禍前亦於弘堡工程行任職組工，現作手
      工月入約三、四千元，業據原告二人陳明在卷，並提出組工工資發給證明單二
      紙在卷可稽，本院認原告甲○○請求被告賠償之精神慰撫金以五萬元為適當，
      原告曾春美麗請求之精神慰撫金則以三十萬元為適當。
（五）機車修理費用部分：原告甲○○固主張其所騎乘之機車遭原告撞毀，修理費用
      為五千一百五十元，並提出估價單一紙為憑云云，惟附帶民事訴訟，係因犯罪
      而受損害之人，為請求回復其損害，於刑事訴訟程序附帶提起之民事訴訟，故
      提起是項訴訟，須限於起訴之犯罪事實侵害個人私權，致生損害者，始得為之
      ，此觀之最高法院二十三年度附字第二四八號判例及七十六年度台抗字第二八
      四號裁定即明。本件原告甲○○訴請被告賠償因本件車禍所受之損害，原係利
      用刑事附帶民事訴訟程序為之，得請求被告賠償之範圍須以起訴之犯罪事實認
      定者為限，若不屬於起訴犯罪事實認定之罪名，縱令受有損害，僅得依其他法
      律關係另為請求，而不得利用刑事附帶民事訴訟程序為請求。本院審酌被告乙
      ○○經前開刑事確定判決認定有罪之罪名為過失傷害罪而已，尚不及於撞毀機
      車之毀損罪部分，依前揭最高法院判例及裁定意旨，原告甲○○利用刑事附帶
      民事訴訟程序請求被告賠償肇事汽車所受之損害，即嫌無憑，不應准許。
（六）綜右所述，原告甲○○所得請求被告賠償之醫療費用損失為三千九百五十元，
      精神慰撫金為五萬元，共計五萬三千九百五十元；原告翁美麗所得請求被告賠
      償之醫療費用損失為一萬五千五百二十九元，未能工作之勞動能力損失為三十
      三萬一千一百零四元、增加生活上需要之損失為一萬七千六百元，及精神慰撫
      金為三十萬元，合計為六十六萬四千二百三十三元。
四、第按損失之發生或擴大，被害人與有過失者，法院得減輕賠償金額或免除之；前
    二項之規定，於被害人之代理人或使用人與有過失者，準用之，民法第二百十七
    條第一項、第三項分別定有明文。又修正之民法第二百十七條第三項之規定，於
    民法債編修正施行前被害人之代理人或使用人與有過失者，亦適用之，民法債編
    施行法第十四條第二項亦有明定。經查，本件車禍事故雖發生在八十九年一月十
    八日，係八十九年五月五日民法債編修正條文施行日期之前，惟揆諸前揭說明，
    自應有民法第二百十七條第三項之適用。又本件肇事責任經台灣省彰化縣車輛行
    車事故鑑定委員會鑑定結果表示：「乙○○無駕照駕駛無牌照自小客貨車行經無
    號誌交叉路口左轉不當，為肇事主因；甲○○駕駛重機車行經無號誌交叉路口未
    減速慢行作隨時停車之準備，為肇事次因」，有上開鑑定函一紙附於偵查卷可憑
    ，是原告甲○○就本件車禍之發生亦與有過失，堪予認定。原告翁美麗因原告甲
    ○○之載送而擴大其活動範圍，應認原告甲○○係原告翁美麗之使用人，自應承
    擔與有過失之責任。經斟酌原告與被告就本件車禍發生之原因力強弱，本院認被
    告應負百分之六十之過失責任，原告甲○○應負百分之四十之過失責任，而原告
    翁美麗因係以原告甲○○為使用人，自亦應承擔上開之過失責任，故應減輕被告
    百分之四十之賠償金額，準此計算，被告應賠償原告甲○○之金額為三萬二千三
    百七十元，應賠償原告翁美麗之金額在三十九萬八千五百四十元之範圍內為正當
    ，應予准許；逾此金額之請求，即非正當，要難准許。
五、次按給付有確定期限者，債務人自期限屆滿時起，負遲延責任；給付無確定期限
    者，債務人於債權人得請求給付時，經其催告而未為給付，自受催告時起，負遲
    延責任。其經債權人起訴，或依督促程序送達支付命令者，自與催告有同一之效
    力，民法第二百二十九條第一、二項分別定有明文；又遲延之債務，以支付金錢
    為標的者，債權人得請求依法定利率計算之遲延利息。但約定利率較高者，仍從
    其約定利率；而應負利息之債務，其利率未經約定，亦無法律可據者，週年利率
    為百分之五，亦為同法第二百三十三條第一項及第二百零三條所明定。查本件原
    告依侵權行為之法律關係請求被告賠償其損害，並未定有給付之期限，故原告甲
    ○○請求被告給付三萬二千三百七十元，原告翁美麗請求被告給付三十九萬八千
    五百四十元，暨均自起訴狀繕本送達之翌日即八十九年十月二十日起至清償日止
    ，按年息百分之五計算之利息，核無不合，應予准許。
六、原告陳明願供擔保，聲請宣告假執行，關於原告勝訴部分，經核並無不合，爰酌
    定相當擔保金額予以准許，至原告敗訴部分，其假執行之聲請，已失所附麗，應
    予駁回。
七、據上論結，原告之訴為有理由，依民事訴訟法第三百八十五條第一項前段、第七
    十九條但書、第八十五條第一項、第三百九十條第二項判決如主文。
中      華      民      國    九十    年      十      月    二十六    日
                                    臺灣彰化地方法院民事第二庭
                                        審判長法      官  羅  培  昌
                                              法      官  林  金  灶
                                              法      官  黃  齡  玉
右為正本係照原本作成。
如對本判決上訴須於判決送達後廿日內向本院提出上訴狀。
                                              法院書記官  張  清  秀
中      華      民      國    九十    年      十      月    二十六    日


司法院資訊處製作；財團法人民間司法改革基金會備份。
